臺灣臺中地方法院民事判決　99年度訴字第2538號
原　　　告　林炳峰
訴訟代理人　劉喜律師
被　　　告　林金水
訴訟代理人　林鴻章
　　　　　　陳浩華律師
複代理人　　周三仁
上列當事人間請求拆屋還地事件，本院於100年5月16日言詞辯論
終結，判決如下：
    主      文
被告應將坐落臺中市○區○○段三五三之十二地號土地上如附圖
所示A部分面積七十五平方公尺土地上之磚造、鋼骨、波浪板所
建造之建物、以及B部分面積十三平方公尺土地上之磚造建物全
部拆除後，並將該占用土地返還原告。
訴訟費用由被告負擔。
本判決於原告以新臺幣陸拾萬元供擔保後，得假執行；但被告如
以新臺幣壹佰陸拾柒萬貳仟元為原告預供擔保後，得免為假執行
。
    事實及理由
一、原告方面：
  （一）聲明：
        1.被告應將坐落臺中市○區○○段353之12地號土地上
          如附圖所示A部分面積75平方公尺土地上之磚造、鋼
          骨、波浪板所建造之建物、及B部分面積13平方公尺
          土地上磚造建物全部拆除後，並將該土地返還原告。
        2.訴訟費用由被告負擔。
        3.原告願供擔保請准宣告假執行。
  （二）陳述：
        1.臺中市○區○○段353之12地號土地為原告所有，被
          告並無任何占有權源，然而，其所有門牌號碼為臺中
          市○區○○路32巷2號、3號房屋，竟坐落在原告所有
          上開土地上，屢經交涉均不得要領，為此提起本件訴
          訟等語。
        2.對被告抗辯之陳述：
          姑不論被告所有房屋是否建於系爭土地仍處於共有狀
          態時，縱使被告抗辯其房屋建於系爭土地共有時為真
          實，惟各共有人間並未有分管契約之協議，被告占有
          使用系爭土地，未經各共有人之同意，仍屬無權占有
          。原告並否認原告之父親林國欽曾與其他共有人間有
          使用系爭土地之協議，否則，如認為共有人間互有協
          議，則大可將土地分予該地上建物之所有權人，使土
          地所有權與建物所有權同歸一人，又何須於土地分割
          完成後，才互相承諾得無償使用土地，而徒增法律關
          係之複雜化，故被告所辯尚與常情不符，自難採信。
二、被告方面：
  （一）聲明：
        1.原告之訴駁回。
        2.訴訟費用由原告負擔。
        3.如受不利之判決願供擔保，請准宣告免為假執行。
  （二）陳述：
        1.原告所指臺中市○區○○段353之12地號土地，係原
          告之父於58年12月5日自同段353地號土地分割後取得
          ，其當時已同意其他共有人皆有權利使用該土地，否
          則，既於353地號土地上早已存在如現況占有之情形
          ，倘分割時未經原告之父親同意，分割之協議自無法
          達成。斯時原告尚年幼而不知其父執輩間協議，自不
          得於80年間因繼承取得上述土地後，即可指被告無權
          占有甚明。上述親族間之協議，有證人林滿堂可資證
          明。
        2.又依當初協議，各共有人間對各自占有管領部分，互
          相容忍，對於他共有人所占有土地之使用、管理，未
          予干涉，即非不得認無分管契約之存在。於此情形，
          倘共有人已按分管契約之內容而占有共有物之特定部
          分，其他共有人嗣後將其應有部分讓與第三人，除有
          特別情事外，其受讓人對於分管契約之存在，通常即
          有可得而知之情形，而應繼受分管契約之拘束（最高
          法院99年度台上字第790號裁判意旨參照）。再按，
          共有人與其他共有人訂立共有物分管之特約後，將其
          應有部分讓與第三人，且受讓人明知或可得而知分管
          契約存在，即應受分管契約之拘束(參照最高法院48
          年台上字第1065號判例及司法院大法官解釋釋字第
          349 號）。準此，原告自80年間取得所有權，亦知悉
          被告所占有土地之使用、管領，未予干涉，亦無特別
          情事，其本應繼受分管契約之拘束。
三、本院會同兩造於100年3月17日言詞辯論期日協議簡化作成本
    件爭執、不爭執事項如下：
  （一）兩造同意下列事實為真正，法院得逕採為判決之基礎：
        1.臺中市○區○○段353之12地號土地為原告單獨所有
          。
        2.臺中市○區○○路32巷2號、3號房屋，原為被告之父
          親所出資興建，並由被告因繼承原因而單獨取得。嗣
          該房屋殘破、漏水，被告因而於99年9月間再出資以
          磚造、鐵皮、波浪板等於原址搭建現有建物（詳如地
          政機關複丈成果圖A部分所示）。
        3.臺中市○區○○路32巷2號、3號房屋，其內相通，目
          前屋內仍遺有舊建物（如臺中市中山地政事務所土地
          複丈成果圖B部分所示）。
        4.臺中市○區○○路32巷2號、3號房屋，如臺中市中山
          地政事務所土地複丈成果圖所示A部分面積75平方公
          尺、B部分面積13平方公尺，均位於原告所有台中市
          ○區○○段353之12地號土地內。
  （二）本件爭執要點在於：被告占用原告所有臺中市○區○○
        段353之12地號土地，有無合法之占有權源？
四、茲就兩造間上述爭執要點，說明本院得心證之理由如下：
  （一）被告辯稱原告在80年因繼承而取得臺中市○區○○段
        353之12地號土地所有權，該土地為原告之父親林國欽
        所有乙節，雖為原告所不爭執。然而，被告進而抗辯林
        國欽於58年間，與該土地在分割前之共有人間曾協議，
        其他共有人皆有權利使用系爭土地乙節，則為原告所否
        認。本院審酌原告所有臺中市○區○○段353之12地號
        土地，在分割之前，若共有人間真有協議，理應將各該
        土地分予所屬地上建物之所有權人，使土地與建物之所
        有權同歸於一人，衡情，應無將土地分予地上建物所有
        權人以外之其他共有人，事後再彼此協議，使建物所有
        權人有權占有、使用該建物坐落之土地，而徒增彼此間
        法律關係之複雜化，故被告上開所有，已與常情有所出
        入。
  （二）又本院依被告之聲請而傳喚證人林滿堂，於本院100年5
        月16日言詞辯論期日到庭證述：「（被告訴訟代理人問
        ：被告與原告的父親土地分管的事情，你知不知道？）
        我不知道。」、「（被告訴訟代理人問：他們有沒有口
        頭約定？）我不知道。」、「（被告複代理人問：你所
        知道他們有說到土地分在何地方？）我不知道。」等語
        （本院卷第82頁背面筆錄參照）。由此可見，證人林滿
        堂對於原告之父親林國欽是否曾同意被告使用系爭臺中
        市○區○○段353之12地號土地，並不知情，其無法證
        明林國欽曾同意被告使用系爭土地、或曾與被告就系爭
        土地訂有分管契約，事理至明。
  （三）至於被告提出之門牌證明書、臺中市政府地方稅務局房
        屋稅籍證明書等文件，要僅能證明被告所有臺中市○區
        ○○路32巷2號、3號房屋，確曾設有門牌與稅籍資料而
        已，尚無從證明被告有權占有、使用原告所有臺中市○
        區○○段353之12地號土地。此外，被告即未再舉何證
        據證明有權使用原告所有之臺中市○區○○段353之12
        地號土地。因此，原告主張被告占有使用該土地並無合
        法權源，要屬可採。
五、按所有人對於無權占有或侵奪其所有物者，得請求返還之，
    對於妨害其所有權者，得請求除去之，民法第767條第1項定
    有明文。本件被告所有門牌號號為臺中市○區○○路32巷2
    號、3號之房屋，坐落於原告所有臺中市○區○○段353之12
    地號土地上，詳如附圖所示，而被告並無占用該土地之合法
    權源，已詳如前述。從而，原告依據上開民法第767條之規
    定，請求被告將坐落於該土地上如附圖所示A部分面積75平
    方公尺土地上之磚造、鋼骨、波浪板所建造之建物、以及B
    部分面積13平方公尺土地上磚造建物全部拆除後，並將該土
    地返還原告，洵屬有據，應予准許。又兩造陳明願供擔保分
    別聲請宣告假執行、免為假執行，核無不合，爰各酌定相當
    之擔保金額准許之。
六、訴訟費用負擔及假執行宣告之依據：民事訴訟法第78條、第
    390條第2項、第392條第2項。
中    華    民    國   100    年    6     月    9     日
                  民事第四庭    法  官  王永春
正本係照原本作成。
如對本判決上訴，須於判決送達後20日內向本院提出上訴狀。如
委任律師提起上訴者，應一併繳納上訴審裁判費。
中    華    民    國   100    年    6     月    9     日
                                書記官  趙振燕